最高法院刑事判決　　　　　　　　　　　　　　　九十三年度台上字第六五０五號
　　上　訴　人　甲○○
右上訴人因偽造文書案件，不服臺灣高等法院高雄分院中華民國九十三年九月二十九
日第二審更審判決（九十三年度上更(一)字第二三四號，起訴案號：臺灣屏東地方法院
檢察署八十八年度偵緝字第九九號、第一００號），提起上訴，本院判決如左：
    主  文
原判決撤銷，發回臺灣高等法院高雄分院。
    理  由
本件原判決認定上訴人甲○○與其妻蔡英貴（業經臺灣屏東地方法院處有期徒刑二年
，緩刑五年確定）於民國八十三、八十四年間，以甲○○為會首，共同邀集採外標制
之三組民間互助會，即(一)八十三年六月五日起會，每月會款新台幣（下同）二萬元（
下稱甲會），(二)八十四年一月一日起會，每月會款一萬元（下稱乙會），(三)八十四年
十月十日起會，每月會款一萬元（下稱丙會）。每組包括會首均為五十一會，每月開
標一次。標會處所在屏東縣里港鄉○○村○○路二七之四號上訴人與蔡英貴住處，由
上訴人與蔡英貴共同主持開標。會員參予競標時，在標單書寫標息即標金，及競標者
姓名，以表示何人參予競標。上訴人與蔡英貴竟共同基於意圖為自己不法所有及行使
偽造私文書之概括犯意聯絡，除於會單上虛列洪永佑（甲會）、張建榮（乙會）、吳
耀堂（丙會）名義入會外，復利用會員未全部到場競標之機會，於原判決附表一、二
、三所示之日期，冒用該附表一、二、三所示之會員名義，書寫如上述之標單，持以
參加競標而得標，再向未到場標會之活會會員佯稱係某會員得標，使各該活會會員陷
於錯誤，而將會款交與上訴人或蔡英貴，足以生損害於各該活會會員。上訴人與蔡英
貴得手後，於八十六年二月一日宣告停會，並於同年三月間逃匿不知去向，計詐得活
會會員之會款共計六百三十萬元等情。因將第一審判決關於上訴人部分撤銷，改判依
牽連犯及想像競合犯，從一重論處上訴人共同連續行使偽造私文書，足以生損害於他
人罪刑（處有期徒刑一年十月），固非無見。
惟查：（一）採為判決基礎之證據資料，必須經過調查程序，以顯出於審判庭者，始
與直接審理主義相符，否則其所踐行之訴訟程序，即有違背法令。又卷宗內之筆錄及
其他文書可為證據者，審判長應向當事人、代理人、辯護人或輔佐人宣讀或告以要旨
，為刑事訴訟法第一百六十五條第一項所明定，此項規定，依同法第三百六十四條規
定，並為第二審之審判所準用。依原判決理由說明，係採納告訴人黃文足、何素英之
指訴，作為判決證據資料之一部分，惟依原審審判筆錄之記載，原審審判長於審判期
日，就黃文足、何素英之指訴筆錄，並未踐行提示、宣讀或告以要旨之證據調查程序
，則其逕採納黃文足、何素英之指訴，作為判決之基礎，自屬於法有違。（二）有罪
之判決書，對被告有利之證據不採納者，應說明其理由，為刑事訴訟法第三百十條第
二款所明定。故有罪判決書對於被告有利之證據，如不加採納，必須說明其不予採納
之理由，否則即難謂無判決不備理由之違誤。上訴人於原審堅決否認偽以劉芳男名義
冒標原判決附表一編號六所示之會款，而證人呂稽鶴於上訴審復證稱：「（問：你知
道劉吳走有標會﹖）那天我去標會有碰到她，時間我不知道」、「那次是標二萬元的
會，是劉芳男得標，是由劉太太（指劉吳走）去標的」（見上訴卷第九四頁）。若呂
稽鶴上開證述無誤，上訴人否認冒標劉芳男名義之互助會，即非無據，呂稽鶴上開證
述，顯屬有利於上訴人之證據，原判決不予採納，未說明理由，自屬理由不備。又
證人呂稽鶴在偵查中證稱：「（問：你有加入八十四年一月一日每月一萬元之互助會
『指乙會』﹖是否已得標﹖）有，我以五千一百元得標」、「八十三年六月五日每會
二萬元的會『指甲會』，你有否加入﹖該會你有得標否﹖）有，我未標，但當時被告
有告知我要借我的會，我默許其去標」、「（問：另八十四年十月十日招的每會一萬
元『指丙會』，你有加入否﹖）有，加入三會，其中一會我有得標，但未付會款給我
」（見偵緝字卷第六七頁），如若屬實，則其參加之甲會乃默許上訴人借標、乙會部
分，則係其本人以五千一百元得標、丙會部分，其亦已標取一會，祇是尚未取得會款
。上開供述，顯足以推翻原判決關於上訴人偽以呂稽鶴名義冒標其附表一、二、三所
示之互助會各一會之事實認定，自屬有利於上訴人之證據，原判決未說明不予採納之
理由，有理由不備之違法。（三）有罪之判決書，應記載認定犯罪事實所憑之證據及
其認定之理由，刑事訴訟法第三百十條第一款定有明文，而認定事實所憑之證據，須
確實存在，倘判決書內所記載之證據，與卷內筆錄或證物之內容不相適合，則其判決
之根據，實際上並不存在，自屬採證違法。依原判決理由說明，係採納證人呂稽鶴在
上訴審之證述，作為認定事實之基礎（見原判決第三頁第五行），惟呂稽鶴僅以自己
名義參與乙會一會（見偵二九０二號卷第五頁之會單），其於上訴審證稱：「八十三
年六月五日二萬元的那組我參加二會，其中一會是用小姨子張金雪名義參加的，以張
金雪名義的這會，我已經標了，我自己名義的那會，我還沒標，也沒有借給別人標，
八十四年一月一日一萬元的會，我也有以我自己名義參加一會，已經標了」（見上訴
卷第五七頁），如若無訛，則其參與之乙會，即已自己標取，原判決依憑呂稽鶴上開
證述，認定上訴人於八十四年十月一日偽以呂稽鶴名義冒標呂某參與之互助會（即原
判決附表二編號三所示），顯與其援引為判決基礎之呂稽鶴筆錄內容，不相符合，此
部分採證法則之運用，於法有違。又原判決說明係採納上訴人在上訴審供認犯罪之自
白及其提出之冒標會款明細表作為判決之基礎。惟由上訴人提出前開明細表時稱之為
「疑遭被告冒標之會款明細表」，且同時聲請傳喚證人呂稽鶴，證明伊未冒標劉芳男
參與之甲會，該會實係劉妻劉吳走標取等情（見上訴卷第七十頁至第七六頁）；足認
其並未供認所提明細表內臚列之會數，均為其所冒標；其後於上訴審雖供稱：「這三
張就是我臚列所招集的三組互助會先後有用別人名義標會之經過」（見同上卷第八七
頁），但於同次訊問時復供稱：「（問：對黃中山、劉吳走、梁崑跳所言有何意見﹖
）他們會借我標，現在都不承認，我沒有冒標他們的會」（見同上卷第九三頁），顯
足認上訴人當時仍堅決否認冒標原判決附表一編號三、六之互助會。嗣於審判期日仍
供稱：「劉芳男等人有同意借我標，事後又反悔說沒有借我標」、「之前他們說好朋
友如果轉不過來借你標沒關係，可是當活會會員要止會時，他們又不承認有借我標」
（見同上卷第一三四頁、第一三八頁）。則原判決理由記載：「被告於本院前審（即
上訴審）承認有冒標附表一、二、三所示冒標會款之事實，而自行製作所冒標會款之
明細表」（見原判決第二頁第十九行、第二十行），顯與上引卷內筆錄內容牴觸，自
屬採證違法。（四）原判決依憑告訴人林枝南在第一審證稱：「被告與其妻二人在止
會時，他們自己承認有冒標黃春成的會」、「李志遠承認有參加甲會，但是丙會是被
冒標」，作為認定上訴人冒標黃春成、李志遠互助會（即原判決附表一編號二、附表
三編號一部分）之證據；惟上訴人提出前開會款明細表，並非承認該明細表上臚列之
會數，均係其冒標，業如前述，其在第一審就是否冒標黃春成、李志遠之互助會，復
辯稱：「李志遠丙會，他讓給我」、「（問：黃春成你有無冒標﹖）黃春成本人標走
，有拿走標金，因我有欠他錢，死會他留給我繳」（見第一審卷第八十頁、第八九頁
），而林枝南又係本案告訴人，其指訴係以使上訴人受刑事訴追為目的，是其陳述是
否與事實相符，仍應調查其他證據以資審認，非可專憑告訴人之指訴，作為論處上訴
人罪刑之基礎。則上訴人被訴偽以黃春成名義冒標甲會、偽以李志遠名義冒標丙會部
分，除林枝南所稱曾聽聞上訴人或李志遠承認外，是否有其他補強證據，足以證明其
指訴與事實相符﹖能否僅以其所稱曾聽聞上訴人或李志遠承認，即為上訴人確有此部
分犯行之認定﹖仍待釐清。以上，或係上訴意旨所指摘，或為本院得依職權調查之事
項，應認原判決仍有撤銷發回更審之原因。至於原判決五所載不另為無罪諭知部分，
因與發回部分有審判不可分關係，應併予發回。
據上論結，應依刑事訴訟法第三百九十七條、第四百零一條，判決如主文。
中　　　華　　　民　　　國　　九十三　　年　　 十二 　　月　　　十　　　日
                              最高法院刑事第一庭
                                  審判長法官  施　文　仁
                                        法官  林　永　茂
                                        法官  蕭　仰　歸
                                        法官  林　茂　雄
                                        法官  呂　永　福
      右正本證明與原本無異
                                              書  記  官
中　　　華　　　民　　　國　　九十三　　年　　 十二 　　月　　 十六 　　日
                                                                     ｍ
